臺灣雲林地方法院民事判決　九十一年度訴字第四○五號
　　原　　　告　　甲子皇營造有限公司
　　法定代理人　　丙○○
　　訴訟代理人　　乙○○
　　被　　　告　　甲○○
　　複　代理人　　丁○○
右當事人間請求給付工程款事件，本院判決如左：
    主      文
被告應於原告取得原與被告訂約承建系爭工程簽約人鄭永哲所出具之系爭工程讓渡書
乙份交付被告同時，給付原告新台幣壹佰參拾肆萬玖仟肆佰捌拾貳元。
原告其餘之訴駁回。
訴訟費用由被告負擔十分之九，餘由原告負擔。
本判決第一項於原告以新台幣肆拾伍萬元供擔保後，得假執行；被告如於假執行程序
實施前，以新臺幣壹佰參拾肆萬玖仟肆佰捌拾貳元為原告預供擔保，得免為假執行。
原告其餘假執行之聲請駁回。
    事      實
甲、原告方面：
一、聲明：被告應給付原告新台幣（下同）一百四十一萬一千六百八十二元，及為以
    供擔保為條件之假執行宣告。
二、陳述：原告於民國八十八年十一月間承建被告所有座落雲林縣斗六市○○段社口
    小段一○○之一五○地號土地上三層樓房建物一棟（下稱系爭工程），全部工程
    費用為三百七十八萬元，原告依約開工興建，並於九十年二月七日取得使用執照
    ，惟被告竟未依約給付系爭工程尾款，屢經催討被告均置之不理，嗣兩造於九十
    年十二月二十一日同至斗六市調解委員會進行調解，雙方達成：原告於九十一年
    一月六日前完成增建部分（含門窗、地磚、樓梯扶手、廁所壁體粉刷及水電設備
    等）工程，而被告願於原告完成增建工程後一星期內（即九十一年一月十三日）
    雙方共同結清未付工程款，並於同年二月十五日前一次付清之合意，詎原告依約
    履行後，被告除僅交付工程款二百四十五萬七千元外，尚計欠工程款一百四十一
    萬一千六百八十二元，為此求為判決被告給付上開未付工程款。
三、證據：提出雲林縣斗六市調解委員會調解書、雲林郵局第一二一二號存證信函、
    原告公司九十年六月二十一日甲建資字第二○○一○六二一號函、工程款明細各
    一份（均為影本）；並聲請到場履勘。
乙、被告方面：
一、聲明：原告之訴駁回；如受不利之判決，願供擔保請准宣告免為假執行。
二、陳述：
  (一)兩造於九十年十二月二十一日於雲林縣斗六市調解委員會達成合意，原告應先於
    九十年十二月二十八日前將原告與系爭工程原承造人之工程讓渡書乙份交與被告
    ，並於九十一年一月六日前完成增建部分工程，被告始有於工程完成後一星期內
    與原告共同清結工程款之義務。惟原告迄未將前開工程讓渡書交與被告，且系爭
    工程增建部分尚有(1)二樓客廳天花板水泥脫落，(2)二樓窗戶下緣龜裂漏水，(3)三
    樓浴廁壁體偷工減料，(4)三樓冷氣電源線外露，(5)未安裝電話內線等缺失，未經
    被告驗收。原告既未完成調解書上所約定之條件，竟起訴請求被告給付工程款，
    實無理由。
  (二)依兩造工程合約第八條約定，原告應於八十九年十一月二十八日前完成系爭工程
    全部，而依合約第十條第六項之約定，被告應於使用執照完成時，給付總價款百
    分之十，惟原告遲至九十年二月七日始取得使用執照，早已超過約定完工期限，
    原告之遲延係可歸責，此責任依兩造工程合約書第六條第一項約定計算，原告應
    付之違約金額自九十一年一月七日至九十一年七月二日止，共計一百四十日，每
    日七千五百六十元（即按工程承包結算總價千分之二），共計一百零五萬八千四
    百元，連同將來違約金額併計，被告均得主張抵銷。至調解書第四點雖載明：「
    兩造其餘請求權皆拋棄。」等語，然被告於調解過程中，一再主張雙方共同結清
    工程款時，原告先前逾期交屋所應給付之違約金，亦應由被告給付原告之工程款
    中扣除之，對此，原告確有認知，其僅爭執未逾期交屋，對於若逾期交屋應扣除
    違約金一事並未反對，是調解書第四點所謂兩造其餘請求權皆拋棄，並不包含被
    告之違約金請求權。
  (三)兩造於九十年十二月二十一日在斗六市調解委員會所成立之調解條件，共有四點
    ，第一點約定原告應於何時將其與訴外人鄭永哲間之工程讓渡書交予被告，第二
    點約定原告需於何時完成增建部分之工程，第三點約定兩造於增建工程完成後何
    時共同結清未付工程款，第四點約定兩造其餘請求權皆拋棄。其中第三點，由所
    用之辭句觀之，雖僅曰原告於實現調解條件第二點後，兩造需於一星期內共同結
    清未付工程款，惟實際當事人之真意，乃調解書第一條之實現，亦同為雙方共同
    清結未付工程款之停止條件，亦即原告需將前開工程讓渡書交予被告，並完成增
    建部分之工程後，被告始負有與原告共同清結未付工程款之義務。此由下述事項
    觀之即明(1)在調解過程，被告數度要求原告提出其與第三人鄭永哲之工程讓渡書
    ，以證明兩造當初簽訂工程合約時，原告已由鄭永哲處概括承受鄭永哲與被告間
    之工程合約，可見工程讓渡書之提出為被告爭執之重點，必原告提出工程讓渡書
    ，被告始欲與原告共同結清未付工程款。(2)再者，原告於調解時已承諾，其願將
    讓渡書交付被告，並同意將房屋修好，雙方再會算結清工程款，此為調解書第一
    條約定之背景，亦該條之真意。(3)調解委員劉天生曾解釋調解內容，指調解第三
    點條件，都有連帶關係，益可證明調解內容之真意，乃原告交付工程讓渡書與被
    告後，被告始有與原告共同清結未付工程款之義務。
  (四)又原告提出之工程款明細其中編號4.所列增建一‧三五坪，每坪三萬二千元共計
    四萬三千二百元部分，伊並未同意原告施作；再者，二、三樓樓梯所鋪設之大理
    石，係伊自行僱工所施作，總計花費一萬九千元，此部分款項亦應由原告所列工
    程款中扣除。
三、證據：提出工程合約書、建築執照、斗六郵局第五六○號存證信函各一份（皆為
    影本）、照片六幀、調解錄音譯文一份。
    理      由
一、本件原告主張：被告於八十八年十一月八日將系爭工程，以總價款三百七十八萬
    元委由其承作興建，約定付款辦法(1)簽約金，總價款百分之十。(2)地面ＲＣ完成
    ，總價款百分之十五。(3)二樓地面ＲＣ完成，總價款百分之十五。(4)三樓地面Ｒ
    Ｃ完成，總價款百分之十五。(5)屋頂突出物完成，總價款百分之十。(6)使用執照
    完成，總價款百分之十。(7)完工交屋，總價款百分之二十五。等情，為被告所不
    爭執，並有被告提出之工程合約書在卷足憑，堪信為真實。
二、又原告主張：其已依約完成系爭工程，且已取得雲林縣政府所核發之使用執照交
    付被告，詎被告竟拒不依約給付系爭工程尾款，為此雙方曾至雲林縣斗六市調解
    委員會進行調解，雙方達成合意，其要點之一，即由其於九十一年一月六日完成
    增建部分含門窗、地磚、樓梯扶手、廁所壁體粉刷及水電設備等工程，其要點之
    二，即被告應於其完成增建工程後一星期內（即九十一年一月十三日）雙方共同
    結清未付工程款，並於同年二月十五日前一次付清之，惟其依約完成上述工程後
    ，被告仍拒絕交付系爭工程尾款一百四十一萬一千六百八十二元等語。被告則以
    ：原告未於約定期限內完工，且完工部分仍有瑕疵，又依雙方在斗六市調解委員
    會所達成之調解條件，原告應將其與訴外人鄭永哲間所簽立之工程讓渡書交予伊
    ，伊始負有與原告共同清結未付工程款之義務，原告迄未將前開工程讓渡書取交
    與伊，則原告得向其請求給付工程款之停止條件亦尚未成就；再者，原告遲延完
    工，自九十一年一月七日至同年七月二日止，共計一百四十日，以每日七千五百
    六十元（即按工程承包結算總價千分之二）計，依約應給付其違約金一百零五萬
    八千四百元，連同將來違約金額併計，其均得主張抵銷，另原告所提之工程款明
    細其中編號4.所列增建工程款四萬三千二百元部分，伊並未同意原告施作；而二
    、三樓樓梯所鋪設之大理石，係伊自行僱工所施作，總計花費一萬九千元，此部
    分款項亦應由原告所列工程款中扣除等語為辯。則本件系爭工程被告實際尚有多
    少工程款未清償？又本件系爭工程原告有否遲延完工情事，原告應否依約對被告
    負給付違約金之責？另原告既已承諾將訴外人鄭永哲所立之系爭工程讓渡書交與
    被告，則系爭工程讓渡書是否為原告得向被告行使工程款請求權之停止條件，原
    告在未依約交付工程讓渡書前，被告得否拒絕清償工程款？厥為兩造爭執之要點
    ，茲分述如下：
  (一)經查，原告主張本件系爭工程費用（含被告嗣後追加部分）未償總金額共計一百
    四十一萬一千六百八十二元一節，並據提出工程未付款明細表在卷為佐。而被告
    則僅抗辯稱：工程款明細表其中編號4.所列增建工程款四萬三千二百元部分，伊
    並未同意原告施作，另二、三樓樓梯所鋪設之大理石，係伊自行僱工所施作，總
    計花費一萬九千元，此部分款項應由原告所列工程款中扣除等語，其餘工程項目
    款額則俱未爭執。對被告爭執部分款項，原告皆無異議，並同意皆由上揭工程款
    中扣除，則原告主張被告應給付未經被告同意施作前揭增建部分及被告自行僱工
    施作之樓梯大理石工程款合計六萬二千二百元，即屬無據，不應准許。
  (二)次查，原告承攬被告之系爭工程，完工期限原為八十九年十一月二十八日，嗣因
    故未能如期完工，雙方迭有爭執，並曾至雲林縣斗六市調解委員會經調解後，被
    告同意延長至九十一年一月六日前完工之事實，有兩造各自提出且互不爭執之工
    程合約書、雲林縣斗六市調解委員會調解書各一份在卷足憑。又展延工期後，原
    告是否依約完成系爭工程，被告亦有爭執，並辯稱：系爭工程增建部分尚有(1)二
    樓客廳天花板水泥脫落。(2)二樓窗戶下緣龜裂漏水。(3)三樓浴廁壁體偷工減料。
    (4)三樓冷氣電源線外露。(5)未安裝電話內線等缺失存在，伊無法驗收云云，固據
    其提出系爭工程屋內現況照片六幀為佐，並為原告所不爭執。然被告所稱之上揭
    工程缺失，均屬輕微，且可立即以少數費用改善，與原告所完成之系爭工程品質
    、價值及通常效用，並無明顯立即不當之影響，況被告亦早已搬遷入住該屋，並
    於一樓店面經營電器行之事實，業經本院到場勘查無訛，製有勘驗筆錄可稽，並
    為被告所自認。是就令原告所完成之系爭建物工程，尚有被告所主張之上開枝節
    瑕疵存在，然此亦僅係原告應負擔之瑕疵擔保責任之範疇，並非原告承攬工作之
    遲延，蓋工程有無瑕疵，與工程之完成，究屬兩事，被告自不得以建物室內油漆
    稍有剝落，牆壁稍有龜裂，即直稱原告未能依約完工。是被告既未能證明原告未
    於九十一年一月六日前完成系爭工程，而有逾期情事，空稱原告遲延工期，依約
    應給付其自九十一年一月七日至同年七月二日止，以每日七千五百六十元（即按
    工程承包結算總價千分之二）計算，共計一百零五萬八千四百元懲罰性違約金，
    並主張與上開未付工程款抵銷，為無可採。又被告另亦主張：兩造雖曾至斗六市
    調解委員會調解系爭工程糾紛，並於調解書第四點訂明兩造其餘請求權皆拋棄，
    然該條文內涵，並不包括原告先前逾期交屋所應給付其違約金之債權云云，並據
    其提出錄音譯文一份為佐。惟按解釋契約，固須探求當事人立約時之真意，不能
    拘泥於契約之文字，但契約文字業已表示當事人真意，無須別事探求者，即不得
    反捨契約文字而更為曲解（最高法院十七年度上字第一一一八號判例酌參）。觀
    之被告所提調解錄音譯文，被告固於調解過程中曾聲稱：「結算付款，結算日期
    有的拖到時間的，也要扣掉，扣掉他停工可以做的看如何結算？」云云，然此僅
    係被告個人之主張及要求，至原告是否承認違約，並同意被告依約計處逾期違約
    金，以被告所提出之上開兩造間片斷對話錄音譯文，尚難憑認，是被告辯稱，調
    解書第四點註明其所拋棄之請求權，並不包括其對原告之逾期完工之違約金請求
    權云云，尚非可採。況兩造既因本件系爭工程糾葛，而至斗六市調解委員會進行
    調解，則調解之事項，依兩造之工程合約觀之，自不外與系爭工程有關之「工程
    期」、「工程款」及「違約金」等事項，此乃事理所當然，上開事項既經雙方磋
    商、協調、相互退讓，而達成：終止爭執，原告限期完工，被告遵期給付工程款
    ，及兩造其餘請求權均拋棄之合意，並立有書面為佐，則被告所拋棄者，自係有
    關違約金請求權一項至無疑義，否則依當時兩造爭執事項觀之，實不知被告所拋
    棄之請求權為何？又有何者請求權可得讓其拋棄？嗣被告臨訟又辯稱調解時其並
    未同意拋棄對原告之逾期違約金請求權云云，顯係事後翻悔之詞，亦不足憑採。
  (三)又查，兩造於九十年十二月二十一日在斗六市調解委員會所成立之調解內涵，其
    中第一點約定原告應於九十年十二月二十八日前將其與訴外人即系爭工程原承攬
    人鄭永哲間所簽之系爭工程讓渡書交予被告之事實，有原告提出之調解書在卷可
    憑，並為原告所不爭執。而被告則主張：調解書第一條之實現，為雙方共同清結
    未付工程款之停止條件，亦即原告需將前開工程讓渡書交予被告，並完成增建部
    分之工程後，被告始負有與原告共同清結未付工程款之義務等語，並為原告所不
    爭，且當庭再三表示願協助被告取得上開工程讓渡書。從而，被告抗辯調解書第
    一、二、三點內容，彼此有連帶關係存在，須原告交付工程讓渡書與伊後，伊始
    有與原告清結未付工程款之義務乙節，即非無據，應堪可採。惟按民法所謂條件
    ，係當事人以將來客觀上不確定事實之成就或不成就，決定法律行為效力之發生
    或消滅之一種附款，故使法律行為效力發生或消滅，為附條件法律行為之本質。
    倘當事人非以法律行為效力之發生，而僅以其履行繫於不確定之事實者，雖亦屬
    約款之一種，然此約款並非條件，應解釋為於其事實發生時，為權利行使期限之
    屆至。職是之故，本件系爭工程尾款付款要件既明定為「原告應取得原與被告訂
    約承建系爭工程簽約人鄭永哲所出具之系爭工程讓渡書乙份交付被告」，既非屬
    法律行為效力發生或消滅之條件或期限，而係當事人就工程尾款請求權或尾款債
    務清償期屆至之限制，此時原告自應依誠信原則履行債務，即應於約定期限內將
    訴外人鄭永哲所出具之系爭工程讓渡書取交被告，本件原告就其應履行之上開文
    書交付債務迄仍延宕未履行，致系爭工程尾款給付期限未能屆至，則被告以此為
    由，拒絕給付系爭工程尾款，自非無據。
三、按承攬報酬應於工作交付時給付之，民法第五百零五條第一項前段定有明文。綜
    上所述，本件原告既已完成系爭工程並將之交付被告使用，則其本於承攬法律關
    係，請求被告支付如其聲明所示承攬報酬金，於扣除未經被告同意施作前揭增建
    部分及被告自行僱工施作之樓梯大理石工程款合計六萬二千二百元後，於一百三
    十四萬九千四百八十二元範圍內，即非無據，至逾此部分之請求則為無理由。惟
    原告於調解時既又對被告承諾「願將原與被告訂約承建系爭工程簽約人鄭永哲所
    出具之系爭工程讓渡書乙份取交被告」，則被告主張系爭工程尾款付款條件經已
    變更，尚屬可信，其自得請求命為對待給付之判決，是原告在未證明已將上開工
    程讓渡書取交被告，即於其為此對待給付前，尚難認被告之金錢債務即已屆期，
    從而被告主張原告在未為交付上開工程讓渡書前，其無先給付工程款之義務，尚
    非無據，爰判決如主文第一項所示。
四、兩造分別陳明願供擔保以代釋明，聲請宣告假執行或免為假執行，經核原告勝訴
    部分，均合於法律規定，爰分別酌定相當之擔保金額宣告之；至原告其餘假執行
    之聲請，因訴之駁回而失所依據，不予准許。
五、末查，兩造其餘之攻擊或防禦方法及未經援用之證據，經本院斟酌後，認為均不
    足以影響本判決之結果，自無逐一詳予論駁之必要，併此敘明。
據上論結，本件原告之訴為一部有理由，一部無理由，依民事訴訟法第七十九條但書
、第三百九十條第二項、第三百九十二條，判決如主文。
中　　　華　　　民　　　國　　九十一　　年　　　八　　　月　　 十三 　　日
                                  民事庭
~B法　　　官　蔣得忠
右為正本係照原本作成
如對本判決上訴須於判決送達後二十日內向本院提出上訴狀。（須附繕本）
中　　　華　　　民　　　國　　九十一　　年　　　八　　　月　　    　　　日
~B法院書記官　林秀娟
